【裁判字號】    89,訴,5474
【裁判日期】    920424
【裁判案由】    返還不當得利
【裁判全文】
臺灣臺北地方法院民事判決  八十九年度訴字第五四七四號
    原      告  欣橋建設有限公司
    法定代理人  郭彭玉
    訴訟代理人  黃秋雄律師
    被      告  乙○○      住台北市○○街三三巷三十號地下一樓
                丙○○      住台北市○○○路三０六號二樓之四
    共      同
    訴訟代理人  邱基祥律師
右當事人間請求返還不當得利事件，本院判決如左：
    主    文
原告之訴及假執行之聲請均駁回。
訴訟費用由原告負擔。
    事    實
甲、原告方面：
  一聲明：
    (一)被告應連帶給付原告新台幣（下同）二百一十七萬二千元及自民國八十六年八
      月十六日起至清償日止，按週年利率百分之五計算之利息。
    (二)願供擔保請准宣告假執行。
二陳述：
    (一)被告乙○○為建築師，被告丙○○則為乙○○建築師事務所之職員，原告欲就
      坐落台北縣板橋市○○段二九及二九之一號土地申請建造執照，由原告公司副
      總經理丁○○經訴外人曾文麒介紹認識被告丙○○，丁○○表明前揭土地共有
      人有八人，僅有其中六人之土地使用權同意書，應有部分為五分之三，另共有
      人蕭金交及蕭養應有部分各為五分之一，蕭金交已死亡，繼承人有二十幾人未
      辦繼承登記，共有人蕭養則已失蹤，致無法取得該部分之土地使用權同意書，
      被告竟隱瞞內政部訂頒土地法第三十四條之一執行要點（下稱執行要點）第六
      點、第七點共有人應有部分及繼承人數之計算方法應事先書面通知或公告他共
      有人之法令規定，明知本件並未具備前揭要件無法申請取得建造執照，猶謂曾
      承接類似案件且本件符合建管受理條件，而受原告委託申請系爭建照，兩造遂
      於八十六年八月十二日簽訂委託契約書（下稱系爭契約），由被告代原告向主
      管建築機關請領新建地下三層、地上十四層住宅大樓工程之建造執照，原告並
      已依約向建築師公會提存請領建照費用三百六十二萬元，被告業將其中二百一
      十七萬二千元提領花用。
    (二)依土地法三十四條之一第二項及執行要點第六點、第七點可知，於申請建照前
      必須「事先」以書面通知其他共有人或公告，自不容許事後補正，是本件欲依
      土地法三十四條之一規定請領舊容積率之建照根本係「自始不能」，系爭契約
      係以自始客觀不能之給付為標的，應屬無效，被告係明知或可得而知無效，依
      最高法院四十九年台上字第一五九七號判例，被告負有回復原狀或損害賠償責
      任，應依民法第一百七十九條、第一百八十一條規定返還原告已付報酬。縱認
      系爭契約並非自始無效，仍係事後因可歸責於被告之事由致給付不能，依民法
      第二百二十六條、第二百五十六條規定原告得解除契約，原告已於八十九年十
      二月一日以存證信函向被告為解約之意思表示，被告亦應依民法第二百五十九
      條規定將受領給付之金錢附加自受領時起之利息償還原告。又被告丙○○明知
      系爭土地無法依土地法三十四條之一規定請領建造執照，卻向原告佯稱可以辦
      理，被告乙○○亦明知屬不能補正之事項，竟受理本件申請建造執照，依民法
      第一百八十四條、第一百八十五條，渠等亦應負侵權行為損害賠償責任，為此
      訴請被告連帶給付二百一十七萬二千元及自八十六年八月十六日起算之法定遲
      延利息。
    (三)對被告抗辯所為陳述：
      1.被告九十年五月二十四言詞辯論狀自承被告乙○○對本案之資料研討過後，
        由被告乙○○指派被告丙○○經管本件建造執行申請案，足證被告乙○○明
        知不可能領取舊容積率之建照而故意瞞騙原告，企圖詐取報酬二百一十七萬
        二千元，被告乙○○係申請建造執照之專業代理人，屬侵權行為之造意人，
        且依其在台灣板橋地方法院（下稱板橋地院）八十八年度易字第四二００號
        刑事案件八十九年三月十七日所證，可知其對本件申請建照案無法取得全部
        共有人的同意書，要以土地法第三十四條之一辦理應屬知情而為共犯。被告
        於八十六年八月十四日送出申請書前（於八十六年八月十五日實施新容積率
        ），明知原告並無土地共有人蕭養及蕭金交部分辦理事先公告之資料，系爭
        土地無法依土地法第三十四條之一之規定取得建築執照，仍佯稱其與台北縣
        政府營造單位關係良好，可依土地法三十四條之依規定辦理，並提供不實之
        基地鑽探與土壤試驗報告書及結構計算書等文件至台北縣政府工務局掛號申
        請建照，原告因而向建築師公會交付報酬並由被告領取，被告之行為業經台
        灣台北地方法院檢察署（下稱台北地檢署）檢察官以八十九年度偵續字第四
        八九號詐欺罪起訴，足見被告具侵權行為之故意甚明。
      2.證人陳振能在台北地檢署八十八年度偵字第一四三六七號八十八年八月十八
        日偵查庭證稱伊有聽到丙○○與丁○○在談要依土地法第三十四條之一辦理
        ，被告丙○○亦供稱只要所有人二分之一或應有部分超過五分之三的人同意
        ，並通知其他未同意的人就可以辦理，本案是已符合法律要件，但是公告的
        對象有二位已死亡，一位行蹤不明，且他們有繼承人，依法應通知繼承人，
        才符合規定。可知被告於受託本案時即明知土地法第三十四條之一之適用要
        件，並表明本案係符合土地法第三十四條之一之規定。
      3.台北縣政府工務局八十七年七月三十一日八七北工建字第Ｂ一八四六號函註
        銷申請之理由為：「於八十六年八月十四日掛號時並未依土地法第三十四條
        之一規定程序辦理，且八十七年三月十八日第二次掛號申請複審逾建築法第
        三十六條規定六個月期限」，可知被註銷理由並非僅欠缺繼承系統表及切結
        書，而係欠缺事先書面通知他繼承人或公告之之先決要件之文件。又土地所
        有權人中一人已死亡，被告卻以失蹤申請建照，係被告之錯誤，原告在報紙
        刊登公告並以八十七年三月申請書請求台北縣政府准該案依土地法第三十四
        條之一規定辦理，係為出售土地，且該申請書係被告所寫，內容載稱蕭養、
        蕭金交均行蹤不明，亦為被告之錯誤。而被告未通知原告須提出蕭金交一房
        之繼承系統表及切結書，係可歸責於被告。
      4.原告據丁○○於八十九年十月十三日接獲台北縣政府八九北府工建字第三九
        三四九一號解釋函始知受被告詐欺，因此提出告訴，尚無時效消滅之問題。
      5.被告辯稱因趕於八十六年八月十五日新容積率實施前權宜提出地上六層、地
        下一層之結構計算書，惟被告於八十六年八月十四日提出申請後，至第二次
        掛號申請補正即八十七年三月十八日，相隔六個月仍對該不實之結構計算書
        未予補正，可知被告早知本件不可能取得建造執照，補正亦無實益。
      6.依執行要點第六點及第七點之解釋意旨可知，於申請建照前，必須「事先」
        書面通知或公告其他共有人，台北縣政府八十九年十月十三日以八九北府工
        建字第三九三四九一號函亦回覆原告前揭事項係屬無法補正之事項。原告於
        簽約時及向台北縣政府工務局掛號申請建照時，顯然欠缺前揭事先書面通知
        或公告其他共有人之文件，已不能於同年月十五日實施新容積率前搶照，更
        遑論取得適用舊容積率之地下三層、地上十四層之建造執照。被告依系爭契
        約第四條規定要求原告依執行要點第七條規定意旨提供所需文件，惟渠等應
        知原告根本不可能查得其他共有人且一一通知，又對於住址不明或經通知而
        無法送達之共有人尚需以公告代替通知之文件。而原告對法令並不熟悉，根
        本不知應事先通知或公告其他共有人，否則原告何須委託被告辦理。
      7.被告已自認曾研究本案並由被告乙○○指派被告丙○○經管本案，足證被告
        明知不可能領取舊建蔽率建照而故意以詐取報酬，縱非如此亦為被告當初研
        討評估錯誤，皆係可歸責於告之事由之給付不能。
  三證據：提出土地使用權同意書、台灣土地銀行全行通收存款憑條、建造執照設計
    申請書、板橋地院八十八年度易字第四二００號刑事案件八十八年十二月三十一
    日訊問筆錄、八十九年二月十五日訊問筆錄、八十九年三月十七日訊問筆錄、委
    託契約書、台北縣政府工務局八十七年七月三十一日八七北工建字第Ｂ三一四八
    號函、八七北工建字第Ｂ一八四六號函、土地法第三十四條之一執行要點、申請
    書、台北縣政府八十九年十月十三日八九北府工建字第三九三四九一號函、八十
    六年八月八日結構計算書、地基鑽探與土壤試驗報告書、台北南海郵局第二一０
    七號存証信函、台北地檢署八十九年度偵續字第四八九號詐欺案件刑事傳票、板
    橋地院八十八年度易字第四二００號刑事判決、台北地檢署檢察官八十九年度偵
    續字第四八九號起訴書、八十八年度偵字第一四三六七號八十八年八月十八日訊
    問筆錄為證。
乙、被告方面：
  一聲明：
    (一)如主文第一項所示。
    (二)如受不利判決，願供擔保請准免為假執行。
  二陳述：
    (一)本件原告已取得適用舊容積率之資格，之後遭取消係因可歸責於原告之事由所
      致，原告無解約之權利：
      1.本件係曾文麒介紹丁○○與被告丙○○認識，詢問可否承接引用土地法三十
        四條之一法條之建照申請案進行搶照，被告丙○○將相關地籍資料帶回後經
        建築師研討及向建管機關查詢後，因乙○○建築師事務所曾承接類似案件而
        本件亦符合建管受理之條件，故接受原告委託辦理相關事務，並指派被告丙○○經管本案。
      2.依建築法第三十四條之一規定，本件經掛號後，仍有六個月之補正期間，如
        於該期間內予以補正即可依舊容積率獲得核發建築執照。因丁○○稱本件土
        地所有人共八人，已有六人同意興建，另共有人蕭養行蹤不明，蕭金交已死
        亡，故被告亦說明本件雖可先行搶照向台北縣政府建管處掛號，惟仍應依建
        築法第三十六條之規定於期限內補正符合土地法第三十四號之一及該條執行
        要點規定土地證明文件。且因合建契約應由建設公司與土地所有權人進行協
        商，為釐清責任歸屬，乃於系爭契約第四條載明原告應提供為申請建築許可
        所必需之土地使用權證明文件、起造人之身分資料及其他必要之文件給被告
        ，亦即建築師代向主管建築機關請領建造執照或申辦其他各種手續，土地證
        明文件仍應由委託人於補正期限內提供。被告於八十六年八月十四日即掛號
        送件，已取得適用舊容積率之資格，原告卻未能補正合於土地法第三十四條
        之一之同意書及土地法第三十四條之一實施要點之通知及公告，遲至八十七
        年三月十一日才予公告，同年月十七日始將原告出具並用印之申請書及登報
        公告送給被告，惟公告與申請書均載明蕭養、蕭金交均行蹤不明，並不符實
        ，雖乙○○建築師事務所於八十七年三月十八日代為遞送，丁○○復於八十
        七年五月間交付蕭金交繼承人之土地使用權同意書及繼承人印章數十枚，惟
        並未取得經法院公證之繼承系統表及重新登報公告，履經被告丙○○催促均
        未補正，迄八十七年七月三十日台北縣工務局發函通知依法撤銷該申請案。
      3.丁○○係資深土地開發人員，事後竟稱不知法，而被告與建管官員洽談結果
        均與之保持聯繫，甚至本件註銷後亦經丁○○同意針對縣府之不當處分先提
        申覆書後提訴願，顯見原告完全知悉建照審查細節及進度，被告並未有任何
        隱瞞詐騙之情事。又鑽探事項並非被告受委託範圍，實務上均由建設公司自
        費，未納入建築師酬金，原告於訂立系爭契約前與被告提及先做六樓之結構
        計算書，嗣訂約改為十四樓，被告亦為此趕製十四樓之結構計算書，惟訂立
        委託書已為八月十二日，被告為求搶照就已整理訂妥之相關書表中疏未抽出
        六樓之結構計算書，惟該部份亦屬可以補正事項，故本件建照申請最後遭到
        註銷係其他可歸責於原告之事由所致。
      4.台北縣政府八十九年十月十三日八九北府工建字第三九三四九一號函並未排
        除土地權利證明文件係可補正事項，該函說明三係指未依土地法第三十四條
        之一及該條執行要點規定辦理前，不應核發建築許可而已。況台北縣政府承
        辦人涂華強於偵查庭亦證稱：上開土地所有權人其中一人已死亡，但建設公
        司以其失蹤來申請建照，因欠缺地主蕭金交一房之繼承系統表及切結書，六
        個月內無法補正故註銷。顯見本件係可補正事項，其終遭撤銷係六個月內未
        能依法補正之故，非如原告所指為被告自始即無法依該委託書之內容履行。
    (二)被告於八十六年八月十四日掛號申請建照後向建築師公會申請退費二百餘萬元
      ，係依照台灣省建築師公會各辦事（連絡）處會員業務酬金代收轉付辦法處理
      要點及系爭契約第二條、第三條辦理，此乃被告申請建照掛號後所應領得之
      建築師業務酬金，自無不當得利可言。再依系爭契約第三條約定，第一期酬金
      係於向主管建築機關提出建照申請時給付百分之三十，而依台灣省建築師公會
      各辦事（連絡）處會員業務酬金代收轉付辦法處理要點第四條第一款亦規定，
      台灣省建築師公會各辦事（連絡）處於建築主管機關或預審機關受理掛號後轉
      付百分之三十予設計建築師，其比率並無不同，是被告依規定向台灣省建築師
      公會領取百分之三十之款項即二百一十七萬二千元，較之系爭契約並無任何超
      額情事。
    (三)由於新容積率即將於八十二年八月十五日實施，原告為期能適用舊容積率，乃
      由丁○○透過曾文麒介紹被告丙○○認識，雙方達成引用土地法三十四條之一
      法條之建照申請進行掛號搶照，而被告乙○○從未出面，係經被告丙○○告知
      接受原告委託具名辦理相關之建築師業務，並由被告丙○○經管本案，一切作
      業均由被告丙○○負責，申請書上被告乙○○之簽證僅存形式，而被告乙○○
      於案發後就相關文件記載內容所為陳述亦非事前悉知，是其與被告丙○○亦無
      偽造文書之犯意聯絡。本件既屬搶照掛號，被告亦已依約履行，就掛號後本可
      領得款項，並無任何詐欺可言，原告主張被告有侵權行為，應負舉證責任。退
      步言之，縱認被告有侵權行為，原告主張侵權行為損害賠償請求權亦已罹於二
      年消滅時效，被告得拒絕給付。
    (四)關於五百萬元代辦費係曾文麒與丁○○私下所約定，被告並不知悉，其中二百
      萬元亦係丁○○私下交與曾文麒，該代辦費係曾文麒負責建築線與掛號費用，
      與被告取得建築師費用無關。
  三證據：提出委託契約書、申請書、登報公告、台灣省建築師公會各辦事（連絡）
    處會員業務酬金代收轉付辦法處理要點、台灣台北地方法院檢察署檢察官八十八
    年度偵字第二三八六五號不起訴處分書為證。
丙、本院依職權調閱板橋地院八十八年度易字第四二００號刑事卷宗、本院九十一年
    度易字第六六四號刑事卷宗。
    理    由
一本件原告之法定代理人原為郭彭玉，於本院繫屬中變更為甲○○，此有台北縣政府
  營利事業登記證在卷可稽，是原告依民事訴訟法第一百七十五條第一項規定聲明承
  受訴訟，經核尚無不合，合先敘明。
二原告起訴主張：被告乙○○為乙○○建築師事務所之負責人，被告丙○○為建築師
  事務所員工，原告欲就坐落台北縣板橋市○○段二九及二九之一號土地申請建造執
  照，原告公司副總經理丁○○經由曾文麒介紹認識被告丙○○，丁○○表明前揭土
  地共有人有八人，僅取得其中六人之土地使用權同意書，應有部分為五分之三，另
  共有人蕭金交及蕭養應有部分各為五分之一，蕭金交已死亡，繼承人有二十幾人未
  辦繼承登記，共有人蕭養則已失蹤，致無法取得該部分土地之使用權同意書，被告
  丙○○卻表示本件可用土地法第三十四條之一規定辦理，並可代為請領建造執照，
  原告乃陷於錯誤而於八十六年八月十二日與被告訂立系爭契約，由被告代向主管建
  築機關請領新建地下三層、地上十四層住宅大樓工程之建造執照，原告並已依約向
  建築師公會提存請領建照費用三百六十二萬元，被告業提領其中二百一十七萬二千
  元。嗣原告於八十七年七月三十一日收到台北縣政府工務局函通知建照申請已遭註
  銷，始知本件不能適用土地法三十四條之一規定辦理，且與該條執行要點第六點及
  第七點之規定不符，乃無法補正之事項。被告係故意共同不法侵害原告之權利，依
  民法第一百八十四條第一項、第一百八十五條規定應負侵權行為損害賠償責任。又
  系爭契約係以自始客觀不能之給付為標的，應屬無效，被告明知無效或可得而知無
  效，負有回復原狀或損害賠償責任，並應依民法第一百七十九條、第一百八十一條
  規定返還原告已付報酬。且縱認系爭契約無自始無效之問題，仍係事後因可歸責於
  被告之事由致給付不能，依民法第二百二十六條、第二百五十六條規定原告已於八
  十九年十二月一日為解約之意思表示，被告亦應依民法第二百五十九條規定將受領
  給付之金錢附加自受領時起之利息償還原告等情，為此求為判命被告應連帶給付二
  百一十七萬二千元及自八十六年八月十六日起算之法定遲延利息。
三被告則以：丁○○告知系爭土地所有人共八人，已有六人同意興建，另二人中蕭養
  行蹤不明，蕭金交已死亡，被告丙○○亦說明本件雖可先行搶照向台北縣政府建管
  處掛號，惟仍應依建築法第三十六條之規定於六個月期限內補正符合土地法第三十
  四號之一及該條執行要點規定之土地證明文件。且依系爭契約第四條規定，建築師
  代向主管建築機關請領建造執照或申辦其他各種手續，土地證明文件應由委託人於
  補正期限內提供。被告於系爭土地新容積率實施日期前掛號送件，已取得適用舊容
  積率之資格，原告卻未能補正合於土地法第三十四條之一之同意書及土地法第三十
  四條之一實施要點之通知及公告，至八十七年七月三十日台北縣工務局發函撤銷該
  申請案，是本件於掛號後如於期間內予以補正即可依舊容積率獲得核發建築執照，
  並無自始客觀給付不能之情形，被告亦無詐欺之侵權行為，係因可歸責於原告之事
  由致被註銷申請，原告不得解除契約。又被告係依照台灣省建築師公會各辦事（連
  絡）處會員業務酬金代收轉付辦法處理要點及委託契約書第二條、第三條辦理領
  得建築師業務酬金，並無不當得利。且縱認被告有侵權行為，原告之侵權行為損害
  賠償請求權亦已罹於二年消滅時效等語，資為抗辯。
四被告乙○○為乙○○建築師事務所之負責人，被告丙○○為建築師事務所員工，原
  告為就系爭土地申請建造執照事宜，於八十六年八月十二日與被告訂立委託契約書
  ，由被告代向主管建築機關請領新建地下三層、地上十四層住宅大樓工程之建造執
  照，被告於八十六年八月十四日提出建造執照設計申請書，原告已向建築師公會提
  存請領建照費用三百六十二萬元，被告業提領其中二百一十七萬二千元，嗣該申請
  案經台北縣政府工務局於八十七年七月三十一日發函通知註銷等事實，業據原告提
  出委託契約書、台灣土地銀行全行通收存款憑條、建造執照設計申請書、台北縣政
  府工務局八十七年七月三十一日八七北工建字第Ｂ一八四六號函為證，復為被告所
  不爭執，堪信為真實。
五原告主張系爭契約係以自始客觀不能之給付為標的，應屬無效，被告受領報酬為無
  法律上之原因，又被告明知系爭契約為無效或可得而知，應負回復原狀或損害賠償
  之責任；縱認系爭契約並非自始無效，亦為事後因可歸責於被告之事由致給付不能
  ，原告得解除系爭契約請求被告返還已付報酬云云。被告則辯稱：本件建照申請掛
  號後如於期間內予以補正即可依舊容積率獲核發建築執照，並無給付不能之情形，
  且係因可歸責於原告之事由致被註銷申請，原告不得解除契約等語。按以不能之給
  付為契約標的者，其契約為無效。契約因以不能之給付為標的而無效者，當事人於
  訂約時知其不能或可得而知者，對於非因過失而信契約為有效致受損害之他方當事
  人，負賠償責任。民法第二百四十六條第一項前段、第二百四十七條第一項定有明
  文。所謂不能之給付，係指依社會通常觀念，債務人應為之給付，不能依債務本旨
  實現之意。經查，依系爭契約前言及第一條第四款約定，本件被告受原告委託就坐
  落台北縣板橋市○○段二九及二九之一號土地新建地下三層、地上十四層住宅大樓
  工程分階段進行規劃設計及監造事務，被告應代原告向主管機關請領建造執照。而
  本件被告已代原告向主管機關提出建造執照之申請，亦為兩造所是認，可知被告依
  系爭契約所負之給付義務，並無前述給付不能之情形。縱嗣後因所需文件不備未於
  期限內補正而遭註銷申請，亦不能認為系爭所約定之給付係屬自始客觀不能。準此
  ，原告主張系爭契約應為無效，要非可採。又依系爭契約第三條設計酬金給付方式
  之約定，於設計規劃草案提送業主並向主管機關提出建照申請時，給付百分之三十
  ，於領得建照執照後，給付百分之四十，於申報開工時，給付百分之十，於申請使
  用執照時，給付百分之二十，足見本件報酬係按被告之工作進度給付，被告既已設
  計規劃草案提送業主並向主管機關提出建照申請，自無不能給付之情事，原告依約
  即應給付百分之三十之報酬。至嗣後建照申請案遭主管機關註銷，僅被告不得再受
  領第二期以後之酬金，不能認系爭契約即有民法第二百二十六條之給付不能。從而
  ，原告主張系爭契約係因可歸責於被告之事由致嗣後給付不能，伊得依民法第二百
  五十六條解除契約，亦無足取。
六原告另主張被告明知本件不能依土地法第三十四條之一規定辦理申請建照，且屬不
  能補正事項，竟詐稱可適用土地法第三十四之一規定代為請領建造執照，使原告陷
  於錯誤而與被告訂立系爭契約，被告應負共同侵權行為之損害賠償責任，固據提出
  板橋地院八十八年度易字第四二００號刑事案件八十八年十二月三十一日訊問筆錄
  、八十九年二月十五日訊問筆錄、八十九年三月十七日訊問筆錄、板橋地院八十八
  年度易字第四二００號刑事判決、台北地檢署檢察官八十九年度偵續字第四八九號
  起訴書、八十八年度偵字第一四三六七號八十八年八月十八日訊問筆錄為證，然被
  告對原告之主張予以否認，並以：被告已向丁○○說明本件雖可先行向台北縣政府
  建管處掛號，惟仍應依建築法第三十六條之規定於六個月期限內補正符合土地法第
  三十四號之一及該條執行要點規定之證明文件，被告於系爭土地新容積率實施日期
  八十六年八月十五日之前一日掛號送件，已取得適用舊容積率之資格，原告未能於
  期限內補正致遭台北縣工務局發函撤銷該申請案，被告並無詐欺之侵權行為等語置
  辯。經查：
  (一)按當事人主張有利於己之事實者，就其事實有舉證之責任，民事訴訟法第二百七
    十七條前段著有明文。次按民法上侵權行為須以被告故意或過失為不法之加害行
    為侵害原告之權利，而原告之權利受損害與原告之行為有因果關係為要件。被告
    對原告主張渠等有共同侵權行為既有爭執，依上說明，自應由原告就此部分之事
    實負舉證之責。本件原告主張被告有其主張之詐欺行為，無非以前揭刑事案件所
    調查之證據及刑事判決所認定之事實為據，然依最高法院三十八年穗上字第八七
    號判例意旨，刑事訴訟所調查之證據，及刑事訴訟判決所認定之事實，非當然有
    拘束民事訴訟判決之效力，是本件民事訴訟並當然受其拘束，仍得本於全辯論意
    旨為獨立之認定。
  (二)原告陳稱被告於受委託時即明知本件不符合土地法第三十四條之一要件，且原告
    並無就另二名共有人蕭養及蕭金交辦理事先公告之資料，被告猶向其保證本件可
    依土地法第三十四條之一申請建照。被告則辯以：被告亦向丁○○說明本件雖可
    先行搶照向台北縣政府建管處掛號，惟仍應依建築法第三十六條之規定於期限內
    補正符合土地法第三十四號之一及該條執行要點規定土地證明文件。茲就被告是
    否有原告所主張之侵權行為審酌如后：
    1.按建築法第三十四條之一規定：「起造人於申請建照執照前，得先列舉建築有
      關事項，並檢附圖樣、繳納費用申請直轄市、縣（市）（局）主管建築機關預
      為審查」，第三十五條規定：「直轄市、縣（市）（局）主管機關對於申請建
      造執照或雜項執照案件，認為不合本法規定或基於本法所發布之命令或妨礙當
      地都市計劃或區域計劃有關規定者，應將其不合條款之處詳為列舉，依第三十
      三條所規定之期限，一次通知起造人，令其改正」，第三十六條規定：「起造
      人於接獲第一次通知改正之日起六個月內，依照通知改正事項改正完竣，送請
      復審，逾期或復審仍不合規定者，主管建築機關得將該申請案件予以註銷」；
      參諸承辦本件建照申請案之台北縣政府人員涂華強於板橋地檢署八十八年度偵
      字第一四三六七號偵查案件證稱：土地所有權人其中一人已死亡，但建設公司
      以其失蹤來申請建照，因欠缺地主蕭金交一房之繼承系統表及切結書，六個月
      內無法補正所以註銷等語（見該案卷第四十八頁背面）。足認本件建照申請經
      掛號後，仍有六個月之補正期間，如在該期間內予以補正即可依舊容積率獲得
      核發建築執照。又台北縣政府八十九年十月十三日八九北府工建字第三九三四
      九一號函說明三係表示，共有人如就共有土地全部申請建築，應依土地法第三
      十四條之一各項規定辦理，其辦理程序於該條執行要點已有明定，申請人應先
      依該程序辦理完竣後始可申請核發建築許可，在未依規定辦理前，應認為不應
      准許，並未排除土地權利證明文件係可補正事項，原告執該函主張本件係屬不
      能補正之情形，尚非有據。
    2.再依系爭契約第四條約定：「委託人（即原告）應提供為申請建築許可所必需
      之土地使用權利證明文件、起造人之身分資料及其他必要之文件給與建築師，
      並由委託人用印後自行負其責任，以便建築師代向主管建築機關請領建造執照
      或申辦其他各種手續」，可見原告負有提供申請建築許可所必需之土地使用權
      利證明文件之義務，果如原告所稱於簽約時已將應有部分五分之三共有人所有
      資料交予被告，且表明無法提出其他共有人之文件，則系爭契約當無須為前條
      之約定，是堪認被告所辯因合建契約應由原告與土地所有權人進行協商，為釐
      清責任歸屬乃於系爭契約為第四條之約定，洵屬可信，原告主張被告詐稱以其
      提供應有部分五分之三共有人之資料即可依土地法第三十四條之一申請建造執
      照，要無足取。
    3.本件原告自承丁○○係透過曾文麒介紹而認識被告丙○○，而就系爭建案曾文
      麒原請丁○○自己去找建築師，因丁○○表示無熟識者，乃由曾文麒介紹丙○○予丁○○乙節，經曾文麒於本院九十一年度易字第六六四號刑事案件（下稱
      本院刑案）中結證甚明（見該案九十二年一月七日訊問筆錄），足見曾文麒係
      應原告方面之要求介紹被告為原告申領建照，並非被告主動向原告表示可代其
      請領建照，據此尚難遽認被告與曾文麒有共同為自己不法之所有之意圖及犯意
      之聯絡。再者，丁○○於板橋地院八十八年度易字第四二００號刑事案件（下
      稱板橋地院刑案）及本院刑案固證稱：當初伊有將土地共有人的資料提供予曾
      文麒、丙○○看，原告只能提供五分之三的土地所有人同意書，丙○○看過資
      料表示用土地法第三十四條之一辦理取得建照沒有問題，說審核執照者不會過
      於要求此部分，土地法第三十四條之一與建照之取得是二回事（見板橋地院刑
      案卷(一)第六一頁及本院刑案九十二年一月七日訊問筆錄第八頁），惟證人曾文
      麒於本院刑案證稱：有一次在丁○○住家附近的泡沫紅茶店與丁○○、丙○○
      討論過土地所有權部分，伊記得只有討論過這一次。丙○○說應該可以用土地
      法第三十四條之一來申請核准，伊沒有聽到丙○○告知原告土地所有權人這個
      部分絕對沒有問題。在洽談過程中，好像沒有聽到丙○○說地主有人死亡發生
      繼承問題與申請建照並無關連（見該案九十二年一月七日訊問筆錄第三十一至
      三十二頁、第三十四頁、第四十至四十一頁），二者所證已有不同，而丁○○
      身為原告公司董事長特別助理（見本院刑案九十二年一月七日訊問筆錄第三頁
      丁○○自陳）及副總經理（見本院卷第六頁原告起訴狀所載），且係代表原告
      與被告接洽辦理本件建照之人，所證難免對原告有所迴護，要難憑其證言遽認
      被告丙○○曾向丁○○表示僅以原告提供應有部分五分之三共有人資料即可依
      土地法第三十四條之一辦理取得建造執照。
    4.第依原告以板院刑案九十年二月五日補充告訴狀提出之八十六年八月十二日協
      議書（見該案卷(二)第五十頁）所載，其中持有人蕭金交部分有蕭江海代為簽名
      ，丁○○亦自承前揭協議書是由原告製作，因為蕭金交已死亡，那個人是負責
      辦理繼承的人，所以由那個人來負責代理（見該案九十二年一月七日訊問筆錄
      第十二、十三頁），益證原告與被告簽訂爭合約時，即已知悉共有人蕭金交已
      死亡，且與其繼承人有所接觸。參以原告自承本件係要趕在八十六年八月十五
      日新容積率實施前搶先申請建照，則兩造於簽約時所重視者，應係如何在期限
      前取得舊容積率之建照申請掛號，其餘資料嗣後再於期限內補正即可。被告另
      辯稱：原告於八十七年三月間曾交付申請書及登報公告予原告，因該申請書中
      稱蕭養、蕭金交均行蹤不明，與事實不符而遭退件，並提出申請書及登報公告
      為證。原告雖謂該申請書係被告所寫，被告以另二名共有人均失蹤申請建照，
      為被告之錯誤。然依約應由原告提出申請建築許可所必需之土地使用權利證明
      文件、起造人之身分資料及其他必要之文件業如前述，該申請書復經原告用印
      ，原告此部分之主張尚有不符，應認被告所辯為可信。原告於申請建照時既知
      共有人蕭金交已死亡，卻在交予被告之申請書上記載蕭金交行蹤不明，此亦為
      涂華強審核本件建照申請認與要件不符之處（見涂華強前開證述），則本件建
      照申請未能補正當係可歸責於原告之事由所致，堪予認定。
    5.又證人陳振能在台北地檢署八十八年度偵字第一四三六七號八十八年八月十八
      日偵查庭證稱：伊有聽到丙○○與丁○○在談要依土地法第三十四條之一辦理
      及被告丙○○供稱：只要所有人二分之一或應有部分超過五分之三的人同意，
      並通知其他未同意的人就可以辦理，本案是已符合法律要件，但是公告的對象
      有二位已死亡，一位行蹤不明，且他們有繼承人，依法應通知繼承人，才符合
      規定（見該案卷第七三頁），僅足證明被告於受委託此案時表示本件可依土地
      法第三十四條之一之辦理，惟仍應補正其他資料，無從認定被告係向原告施行
      詐術。至原告主張被告於八十六年八月十四日提出申請後，至第二次掛號申請
      補正即八十七年三月十八日，就該不實之結構計算書未予補正乙節縱或屬實，
      僅可認為原告或有債務不履行之情形，亦難據以推論因被告早知本件不可能取
      得建造執照故而不予補正。
  (三)承前，原告主張被告明知本件不能依土地法第三十四條之一規定辦理申請建照，
    且屬不能補正事項，竟詐稱可適用該條規定代為請領建造執照，使原告陷於錯誤
    而與之訂立系爭契約，並未能舉證證明，則其主張被告共同侵權行為，洵非有據
    。
七又本件事證已臻明確，兩造其餘攻擊防禦方法，於本判決結果不生影響，爰不一一
  論述，併此敘明。
八綜上所述，原告主張被告明知系爭土地無法依土地法第三十四條之一之規定取得建
  築執照，仍向被告詐稱本件可用該條規定辦理，並可代為請領建造執照，使原告陷
  於錯誤而與被告訂立系爭契約，係故意共同不法侵害原告之權利，又系爭契約係以
  自始客觀不能之給付為標的，應屬無效，縱認並無自始無效，亦因可歸責於被告之
  事由致給付不能，被告得解除契約，均無足取，被告辯稱本件並無給付不能之情形
  ，且被告並未對原告詐欺，要無共同侵權行為，尚屬可信。從而，原告本於民法第
  一百八十四條第一項、第一百八十五條、第一百七十九條、第一百八十一條、第二
  百五十九條規定，訴請被告連帶給付二百一十七萬二千元及自八十六年八月十六日
  起算之法定遲延利息，即有未合，不應准許。原告之訴既經駁回，其假執行之聲請
  即失所依據，應併予駁回。
據上論結，原告之訴為無理由，依民事訴訟法第七十八條，判決如主文。
中      華      民      國    九十二    年      四      月    二十四    日
                                        民事第四庭法      官  劉又菁
右為正本係照原本作成
如對本判決上訴，須於判決送達後廿日內向本院提出上訴狀
中      華      民      國    九十二    年      四      月    二十九    日
                                                  法院書記官  黃瓊滿


司法院資訊處製作；財團法人民間司法改革基金會備份。
